【裁判字號】    92,簡,65
【裁判日期】    920430
【裁判案由】    補助費
【裁判全文】
高雄高等行政法院簡易判決                    九十二年度簡字第六十五號
    原      告  甲○○
    訴訟代理人  丙○○
    被      告  台南市政府
    代  表  人  乙○○  ○○
右當事人間因補助費事件，原告提起行政訴訟。本院判決如左：
    主    文
原告之訴駁回。
訴訟費用由原告負擔。
    事實及理由
一、緣原告以債務人馬郭嬌英為里長，住所為台南市安平區○○○街五Ｏ二號，向臺
    灣臺南地方法院請求執行馬郭嬌英每月薪津，經右開法院裁定自九十一年十月份
    起就馬郭嬌英每月應領薪津之三分之一及各項獎金四分之三範圍內予以扣押禁止
    債務人領取，嗣被告向右開法院民事執行處聲明異議，原告乃向右開法院提起民
    事訴訟請求確認被告異議無效，經該院以無審判權駁回，原告乃向本院提起行政
    訴訟。
二、原告起訴略以：訴外人馬郭嬌英負債累累，其以里長身分領取之各項勞務報酬，
    應得為強制執行標的，被告無視地方制度法相關規定，忽視債權人權益，竟就原
    告向臺灣臺南地方法院聲請就馬郭嬌英每月應領薪津之三分之一及各項獎金四分
    之三範圍內予查封事件，就里長事務補助費部分，誤認為非強制執行標的，因而
    向右開法院民事執行處提起聲明異議，自有重大違法等情，請求為確認被告之聲
    明異議無理由之判決。被告答辯則以：（一）按「第三人不承認債務人之債權或
    其他財產權之存在，‧‧‧或有其他得對抗債務人請求之事由時，應‧‧‧提出
    書狀，向執行法院聲明異議。」；「第三人依前條第一項規定聲明議者，執行法
    院應通知債權人。債權人對於第三人之聲明異議認為不實時，得‧‧‧向管轄法
    提起訴訟‧‧‧」分別為強制執行法第一百十九條、第一百二十條所明定。次按
    「原告之訴，有左列各款情形之一者，行政法院應以裁定駁回之。但其情形可以
    補正者，審判長應定期間先命補正：一、訴訟事件不屬行政法之權限者。‧‧‧
    」行政訴訟法第一百零七條第一項第一款亦定有明文。換言之，執行法院就執行
    標的物是否確為債務人之責任財產，對第三人之聲明是否真實，並無實體上之審
    查權，本件原告應向民事法院提起訴訟，非屬行政法院之管轄。（二）又依地方
    制度法第六十一條第三項規定，村（里）長為無給職，而里長事務費係為里長處
    理里事務之公款，而非里長薪津，應不屬於法院強制執行之標的，前經內政部九
    十年八月一日台九十內中民字第九ＯＯ六ＯＯ四號函示在案。次查，有關里長獎
    金乙節，往年雖有編列年節及考成獎金，但於「地方民意代表費用支給及村里長
    事務補助費補助條例」公布施行後依規定不得編列預算，再參諸地方民意代表費
    用支給及村里長事務補助費補助條例第七條第二項規定：「前項事務補助費，係
    指文具費、郵電費、水電費及其他因公支出之費用。」，里長事務補助費係里長
    受鄉（鎮、市、區）長之指揮監督辦理公務及上級交辦事項所支領之事務補助費
    ，應為公款而非勞務報酬，不得為強制執行標的等語，資為抗辯，並請求駁回原
    告之訴。
三、按「確認行政處分無效及確認公法上法律關係成立或不成立之訴訟，非原告有即
    受確認判決之法律上利益者，不得提起之。‧‧‧」；「債權人對於第三人之聲
    明異議認為不實時，得於收受前項通知後十日內向管轄法院提起訴訟，並應向執
    行法院為起訴之證明及將訴訟告知債務人。」分別為行政訴訟法第六條第一項前
    段暨強制執行法第一百二十條第二項所明定。又「執行名義所載之權利，固不失
    為法律關係，得為確認之訴之標的，但以私法上之法律關係為限。如因基於國家
    統治權之作用而生者，乃係公法上之法律關係，對之如有爭執，應循另一途徑，
    謀求救濟。查本件罰金處分案件，受處分人不服，迭經訴願、再訴願及行政訴訟
    ，均遭駁回確定在案。被上訴人於處分確定後，依修正海關緝私條例第五十一條
    規定，移送財務法庭執行本件執行名義，即海關處分書所載之罰金及稅捐，係基
    於國家統治權作用而生者，為公法上之請求權，屬於公法上之法律關係，自不能
    為確認之訴之訴訟標的。上訴人藉民事訴訟程序以事爭執，請求確認被上訴人之
    罰金等請求權不存在，進而請求被上訴人返還已因強制執行而取得之款項及提供
    擔保之存單，即非正當。」則為最高法院七十年台上字第一Ｏ四二號判例著有明
    文。是本件原告以被告於其聲請查封事件，前對臺灣臺南地方法院民事執行處就
    債務人馬郭嬌英之里長事務補助費扣押部分聲明異議係無理由，乃向本院提起行
    政訴訟，請求確認被告之聲明異議為無理由乙節。觀諸原告起訴爭執之執行名義
    所載權利，為馬郭嬌英所領取之里長事務補助費，屬於公法上法律關係，且有依
    強制執行法第一百二十條之規定向管轄法院提起訴訟，資以排除第三人即被告聲
    明異議之必要，揆諸前揭說明，本院固有管轄權，本件原告亦有提起本件訴訟受
    確認判決之法律上利益，合先敘明。
四、惟查，有關里長所領取之事務補助費，依地方民意代表費用支給及村里長事務補
    助費條例第七條規定：「村（里）長由鄉（鎮、巿、區）公所編列村（里）長事
    務補助費，其補助標準，每村（里）每月不得超過新台幣四萬五千元。前項事務
    補助費，係指文具費、郵電費、水電費及其他因公支出之費用。」；而內政部九
    十年八月一日台九十內中民字第九ＯＯ六ＯＯ四號函釋則揭示，依地方制度法第
    六十一條第三項規定，村（里）長為無給職，而里長事務費係為里長處理里事務
    之公款，而非里長薪津，應不屬於法院強制執行之標的。又於司法執行實務上，
    參諸中華民國九十年七月法院辦理民事執行實務參考手冊之肆─其他應注意事項
    第二點：「有關里長所應領之春節、端午、中秋三節慰問金，倘支領後屬其個人
    所有，而非行政公款，得為強制執行之標的」之內容，足認里長於任期內所領取
    之款項，若屬行政公款性質，而非里長即債務人個人所有，即不得為強制執行之
    標的，而系爭里長事務補助費既屬行政公款性質，已見前述，自非普通法院強制
    執行之標的。準此，本件原告起訴主張里長事務補助費為里長之勞務報酬，應得
    為強制執行之標的，其依法得就債務人馬郭嬌英之里長事務補助費予以查封並強
    制執行等語，顯係對上開法律規定之誤解，尚難憑採。
五、綜上所述，本件原告主張里長事務補助費為里長之勞務報酬，依法應得為強制執
    行標的，因而向本院提起行政訴訟，請求確認被告向臺灣臺南地方法院民事執行
    處提起之聲明異議為無理由，惟里長補助費既屬行政公款性質，不得為強制執行
    標的，則原告之訴自無理由，應予駁回。並不經言詞辯論為之。
六、據上論結，本件原告之訴為無理由，爰依行政訴訟法第二百三十三條第一項、第
    二百三十六條、第一百九十五條第一項後段、第九十八條第三項前段，判決如主
    文。
中      華      民      國    九十二    年      四      月      三十    日
                              高雄高等行政法院第三庭
                                          法      官  林石猛
右為正本係照原本作成。
如不服本判決，應於送達後二十日內，向本院提出上訴狀並表明上訴理由，如於本判
決宣示後送達前提起上訴者，應於判決送達後二十日內補提上訴理由書（須按他造當
事人人數附繕本）。
提起上訴應預繳送達用雙掛號郵票七份（每份三十四元）。
中      華      民      國    九十二    年      四      月      三十    日
                                          法院書記官  洪美智
附註：
行政訴訟法第二百三十五條（第一項、第二項）：
對於適用簡易程序之裁判提起上訴或抗告，須經最高行政法院之許可。
前項許可，以訴訟事件所涉及之法律見解具有原則性者為限。


司法院資訊處製作；財團法人民間司法改革基金會備份。
